【裁判字號】    89,判,2273
【裁判日期】    890623
【裁判案由】    綜合所得稅
【裁判全文】
最  高  行  政  法  院  判  決                  八十九年度判字第二二七三號
    原      告  甲○○
    被      告  財政部臺灣省北區國稅局
右當事人間因綜合所得稅事件，原告不服行政院中華民國八十八年四月二十二日台八
八訴字第一五九二八號再訴願決定，提起行政訴訟。本院判決如左：
    主  文
原告之訴駁回。
    事  實
緣原告民國八十二年度綜合所得稅結算申報，漏報原告取自國防部中山科學研究院（
以下簡稱中科院）之薪資所得計新臺幣（下同）二七八、六一六元，被告乃核定補徵
稅額一七、四四○元。原告不服，申經復查，未准變更，提起訴願、再訴願，遞遭決
定駁回，遂提起行政訴訟。茲摘兩造訴辯意旨如次：
原告起訴意旨及補充理由略謂：一、中科院自民國五十八年七月一日蔣介石總統所領
導創立，歷任行政院長皆依據憲法第一百六十六條國家應獎勵科學之發明與創造，暨
憲法第一百六十七條國家對於左列事業或個人予以獎勵或補助．．．於學術或技術有
發明者．．．核予免徵所得稅之優惠，自民國五十八年七月一日至八十二年十二月底
止，歷經二十五個年頭，員工均領有品位加給或技術津貼而未報稅，乃稅捐單位認定
符合所得稅法第四條第八款之免稅規定而從未有異議。二、八十二年四月十五日被告
呈財政部文內容表達：「中科院員工所領之品位加給或技術津貼，應採不溯既往原則
．．．」等情，顯示財務單位，亦有此認定。三、八十三年一月二十三日財政部北區
國稅局大溪稽徵所忽函中科院要求非軍職人員所領之品位加給或技術津貼等必需納稅
，中科院呈國防部同意於八十三年元月起要求員工報稅，員工也遵令辦理，是故此項
給與需要報稅，自從八十三年起生效，更不該追溯以往四年（七十九年至八十二年）
。四、八十三年以前中科院開具之扣繳憑單，扣繳義務人為院長劉曙稀上將，但中科
院忽於八十五年十二月補寄已退休或現職員工有關「品位加給」等之扣繳憑單，而扣
繳義務人竟是已離職之主計處長周和漠及陳榮讚兩人，此有違法理之扣繳憑單，實不
足採信，而稅捐單位不應以此不合法之補發之扣繳憑單為補稅之依據，承辦業務人員
實有偽造文書之嫌．更不該知法違法，因此令員工深感訝異而不服。執行公務之人員
不守法，那麼要如何叫百姓守法呢？五、該項之所得應否課稅，既未有法律明定，亦
無明文函釋，如大專院校教職員之研究費不能免稅、臺灣省衛生處之醫學研究費免稅
等，財政部均有公文函釋，而有所依據，如以行政命令代替亦應自發佈之日起生效，
根據稅捐稽徵法增訂之第一條之一說明，對未課稅確定之案件不能使用不溯既往。六
、八十五年五月三監察院八五台財字第二七六七號函中說：「北區國稅局於八十二年
四月十五日北區國稅之第八二○○七三○七號函認品位加給及技術津貼可否適用所得
稅法第四條第八款亦有疑義，而報呈財政部核示（財政部未明確核示）是故本案未依
法納稅非可歸責於納稅義務人，而係中科院及稅捐機關之行政疏失。因此中科院非軍
職人員主觀上並無違章漏稅之故意或過失，無可歸責於納稅義務人之事由．．．」等
情，故財政部、國防部及中科院未盡職責，應請立即撤銷對訴願人追繳八十二年度稅
款之認定。七、李總統於八十五年五月八日在中常會上不悅的指責：「中科院補稅問
題，五年前就已發生，也交代了很多次，但相關單位沒有果斷地解決問題，到底是誰
的錯，要徹底去了解，如果是政府的錯，政府應該負責加以解決，錢應該由政府支出
。八、總統於八十四年十月十二日裁示：「中科院非軍職員工所領之品位加給及技術
津貼所得稅追繳案，財稅單位對法律之引用，不宜因時而異，以溯往方式追課亦有不
妥，本案涉及人數眾多，波及層面甚廣，其可能衍生之社會問題應予重視，希行政院
相關單位重視，儘速妥善處理，以免影響政府威信及當事人權益。」九、納稅義務人
多年來均已按正式合法之扣繳憑單申報綜合所得稅且繳稅完畢絕無漏報、知報所得稅
之事實，國稅局引用稅捐稽徵法第二十一條追補稅款實屬不當。原告於當年度申報綜
合所得稅時即依當時該年度扣繳憑單辦理，中科院於申報日期幾年後，復掣發扣繳憑
單，其掣發原因為何？所據法令為何？在在不詳，而被告卻依此為補稅理由實屬牽強
，反之倘中科院自始拒發扣繳憑單，是否就證明該項所得為免稅，綜上被告怠於事實
之認定，而以扣繳憑單之掣發與否為課稅之認定標準，實有悖依法課稅原則，是故被
告對原告之處分均應予以撤銷。十、八十七年十月十二日工商時報第四版就中科院非
軍職員工所得稅行政訴訟事件，訪向行政法院鍾院長，經過鍾院長建議應由財政、國
防兩部協商解決，由此可見本案所得稅追補繳案錯不在員工。十一、本案行政訴訟若
由法院駁回，且經行政法院認定為薪資之後，必定要補繳所得稅，則中科院非軍職員
工自五十八年七月一日成立至十二月底止，退休離職人員不少，即可向國防部暨中科
院請求補發全額退休金之差額，則將使國庫損失其鉅'牽涉層面也廣，且對於去逝之
員工其欠稅如何處理，退休金之差額是否其家屬也可以要求追補．．．等，本案牽涉
層面廣泛，相關單位應儘速解決，主管機關更不該互踢皮球，影響政府威信和當事人
權益，基於前述理由，故請求鈞院審慎判決，以維原告權益，並符法治為禱，故請撤
銷原處分或一再訴願決定等語。
被告答辯意旨略謂：按「左列各種所得，免納所得稅：一、．．．八、中華民國政府
或外國政府，國際機構，教育、文化、科學研究機關、團體、或其他公私組織，為獎
勵進修、研究或參加科學或職業訓練而給與之獎學金及研究、考察補助費等。但受領
之獎學金或補助費，如係為授與人提供勞務所取得之報酬，不適用之。」「一、凡依
職級按月定額發給者，應屬各該研究人員之薪資所得，應於給付時依法辦理扣繳，所
得人並應於年度結算申報時合併申報課稅。二、「如係按研究計畫個案給付、並非通
案按職級按月給付者，則為研究補助費，依法可免納所得稅。三、如屬第一種情形，
中科院以往未依法扣繳，所得人以往年度亦未申報納稅者，應即請中科院轉知各所得
人自行向稽徵機關補報並補繳應納稅款，可免予處罰，自六十九年一月起，中科院應
於給付時依法扣繳，所得人應於每年終後合併申報綜合所得稅。四、本案經報奉行政
院六十八年十一月八日台六十八財第一一二○四號函准予備查在案。」「中科院給付
非軍職人員「科技品位加給」暨「技術津貼」之所得稅徵免原則，仍請依本部六十八
年十一月三十日台財稅第三八五○一號函辦理。」分別為所得稅法第四條第八款所規
定及財政部六十八年十一月三十日台財稅第三八五○一號函、八十四年八月十四日台
財稅第八四一六四一四一八號函釋在案。次按「中科院給付非軍職人員之科技品位加
給暨技術津貼，免扣繳所得稅一案，與現行法令規定不合，奉示：本案應依法課徵所
得稅：至追課以往年度所得部分，請洽商財政部妥為處理．．．。」復為行政院秘書
長八十四年十月十七日台八十四財三七○○七號函釋在案。經查中科院之預算雖分別
依計畫編列人事費支應其員之各項給與，但實際上領受「科技品位加給」或「技術津
貼」之非軍職人員，無論配屬之單位或參與不同計章，悉依該院所訂「科技人員品位
加給支給標準表」、「技術員薪給標準表」之等級，每月按級定額領取「科技品位加
給」或「技術津貼」。該院與其聘僱人員之約定事項亦載明所指薪給，除實物代金及
眷補費外，包括全部給與，是以該院非軍職人員所領受之「科技品位加給」或「技術
津貼」，核屬其因提供勞務所取得之報酬，另被告於八十二年間曾派員前往該院現場
胺解結果，該院支付非軍職人員之「科技品位加給」及「技術津貼」係採按月給付方
式，是依前揭法條及函釋規定，原核定以系爭薪資所得（研究補助費或品位加給）二
七八、六一六元，併課當年度綜合所得額，核定應補稅額一七、四四○元，要無不合
，請予維持。原告固主張於申報所得稅時，即依當年度扣繳憑單誠實申報，被告怠於
事實之認定，而在認定標準未明確前，追溯補徵系爭所得之綜合所得稅，實有悖依法
課稅原則云云；按財政部六十八年十一月三十日台財稅第三八五○一號函釋，中科院
發給研究人員之研究加給依職級按月定額發給者，應屬各該研究人員之薪資所得，應
於給付時應依法辦理扣繳，所得人並應於年度結算申報時合併申報課稅，並自六十九
年一月起適用。是「品位加給」屬薪資所得為合併申報課稅已臻明確，原告主張顯係
對法令之誤解。次查就中科院系爭「品位加給」或「技術津貼」是否依法扣繳、申報
情事，於被告成立前即八十年元月間經桃園縣稅捐稽徵處大溪分處去函中科院請依法
辦理，被告成立後亦先後多次函請中科院提示資料供核，此有被告所屬大溪稽徵所八
十三年一月二十二日北區國稅大溪審第00000000號等函件可稽。且按現行所
得稅法對此相關之規定條文，係於五十二年制訂迄今，對系爭「品位加給」及「技術
津貼」應依法課徵所得稅之規定並未修正，被告依所得稅法規定補徵八十二年度綜合
所得稅，依法並無不合。原告之訴為無理由，請予駁回等語。
    理  由
按中華民國政府或外國政府，國際機構、教育、文化、科學研究機構、團體，或其他
公私組織，為獎勵進修、研究或參加科學或職業訓練而給與之獎學金及研究、考察補
助費等所得，免納所得稅。但受領之獎學金或補助費，如係為授與人提供勞務所取得
之報酬，不適用之，為行為時所得稅法第四條第八款所規定。又凡公、教、軍、警、
公私事業職工薪資及提供勞務者之所得，為薪資所得，該項所得之計算，以在職務上
或工作上取得之各種薪資收入為所得額；前項薪資包括薪金、俸給、工資、津貼、歲
費、獎金、紅利、各種補助費及按月或按年分期給付之退休金或養老金。但為雇主之
目的，執行職務而支領之差旅費、日支費及加班費不超過規定標準者，及依同法第四
條規定免稅之項目，不在此限，復為同法第十四條第一項第三類所明定。查本件原告
八十二年度綜合所得稅結算申報，經被告查得其取自中科院之薪資所得二七八、六一
六元未合併申報，應補徵稅額一七、四四○元。原告不服，循序提起行政訴訟，主張
：中科院係依動員戳亂臨時條款第四條規定設立，其所研發者乃涉及國家安全、全民
福祉之國防科技，非一般民生科技所可比擬，而一般科技之研發尚且予以租稅優惠，
舉輕以明重，本案之研發自應給予更高之優渥獎勵，故而本案原告所領取之「品位加
給」（或「技術津貼」）所得為研究補助費應合於免稅優惠之立法目的，依法免納所
得稅。又該項所得之本質，既經中科院認定為免稅所得，自足堪信實。其給付之方式
，在會計上乃依員工參與程度不同，分別計算獎勵津貼之金額採按月給付，此乃權衡
變通之辦法，惟中科院係專案個別申請研究補助費，且按研究計畫個案分別給付，應
無疑義，由上述得之，本件「品位加給」（或「技術津貼」）所得，依財政部六十八
年十一月三十日台財稅第三八五○一號函釋，應屬免稅範圍。本件原告於申報所得稅
時，即依當年度扣繳憑單誠實申報，而今距前申報日期五年後，中科院復掣發扣繳憑
單，其掣發原因為何？所據法令為何？在在不詳，而被告卻依此為補稅理由，似嫌牽
強。政府機關對人民之信賴利益應予保護，本案認定課稅之標準未明確前，基於平等
原則，自不宜追溯補徵系爭薪資所得之稅款。且稅捐稽徵人員依所得稅法第九十五條
規定，逐年至中科院查閱會計資料，而對該研究補助費未予扣繳並未置喙，足證稅捐
稽徵人員亦同意中科院將研究補助費性質認定為免稅範圍。從而，本件被告依所得稅
法第四條第八款但書之規定，課徵系爭稅款，有違憲法第一百六十五條、第一百七十
一條及中央法規標準法第十一條、第十六條之規定，應為無效云云。經查，憲法第一
百六十五條係規定教育科學藝術工作者生活之保障，與憲法第十九條規定人民有依法
律納稅之義務，兩者併行不背。前者，要求政府依國民經濟進展之情形，隨時提高教
育科學藝術工作者之待遇；但並不因此免除該類人員依法納稅之義務。因此，除非法
律明定得免納稅義務者外，稅捐單位對之課徵各類稅款，無違憲法第十九條、第一百
七十一條及中央法規標準法第十一條、第十六條之規定。從而，中科院不論依何法源
設立，其所屬人員除非法律明定免徵所得稅外，自不得解免其納稅之義務。又行政法
上所謂信賴保護原則，係指人民因相信既存之法秩序，而安排其生活或處置其財產，
則不能因嗣後法規之制定或修正，而使其遭受不能預見之損害，用以保護人民之既得
權益。本原則之適用，係在禁止新制定或修正法規有溯及既往之效力。而所謂平等原
則，係指相同之事件應為相同之處理，不同之事件則應為不同之處理，除有合理正當
之事由外，否則不得為差別待遇。本件中科院之預算雖分別依計畫編列人事費支應其
員工之各項給與，但實際上領受「品位加給」或「技術津貼」之非軍職人員，無論配
屬之單位參與不同計畫，均依該院所訂「科技人員品位加給支給標準表」、「技術員
薪給標準表」之等級，每月按級定額領取科技品位加給或技術津貼。且該院與其聘僱
人員之約定事項亦載明所指薪給，除實物代金及眷補費外，包括全部給與，其非軍職
人員所領受之科技品位加給或技術津貼，核屬因提供勞務所取得之報酬，應無行為時
所得稅法第四條第八款免納所得稅規定之適用。況被告於八十二年間派員前往該中科
院瞭解結果，其支付非軍職人員之科技品位加給及技術津貼確係按月給付方式，復經
中科院八十一年十一月三日（八一）訓誠字第一六八七三號函致被告，說明該院各類
薪資扣繳所得稅狀況：「以該院於年度開始即訂有各項研究計畫，並按照研究計畫逐
月實施。各項研究計畫除一般經費外，為獎勵科技人員竭盡心智參與研發工作，另編
列研發人員研究補助費及技術津貼。為便利作業，研發人員研究補助費係採按月發放
方式，再經由成本歸戶手續，回歸計畫預算內（研究補助費採個案給付，必將增加人
力及作業之負擔，不符經濟效益）」等語。足見中科院給付非軍職員工之品位加給及
技術津貼之所得，屬經常性給與，且依職級按月定額支給，為提供勞務所取得之報酬
，依首揭規定，核非免稅之薪資所得，被告依法發單補徵稅款，並未逾稅捐稽徵法第
二十一條所定核課期間，於法並無不合。中科院非軍職人員適用勞動基準法以前，國
防部以軍事審判法第三條視同現役軍人，但其領自中科院之品位加給（技術津貼）既
無免稅之規定，自不能免除其納稅之義務。且首揭所得稅法之規定自五十二年制訂迄
今一直未變更，僅解釋該稅法之行政院及財政部之函釋變更，未及於法規之制定或修
正，則上開函釋之變更應追溯至首開稅法頒布時生效適用，且無行政法信賴保護原則
之適用。而依所得稅法第九十二條但書規定，扣繳義務人得向納稅義務人追償代納稅
義務人補繳之稅款，其地位與民法之保證人相同。則被告對系爭稅款之權利與民法之
債權人相同，自可選擇向原告或扣繳義務人追繳系爭稅款，本件被告對原告課稅之處
分，亦無違平等原則。另納稅義務人如有所得稅法第十四條第一項各類之所得，即應
依向法第七十一條規定申報納稅，而所得稅法第九十五條之規定，僅係為加強課稅資
料之正確性，授予稽徵機關調查及督促扣繳義務人對於扣繳報告之確實，是尚不因稽
徵機關未為調查或督促扣繳義務人，即認納稅義務人就其取得之所得不負申報納稅之
義務。從而，被告依據首揭法律規定，課徵原告本件系爭所得稅，無違憲法第一百六
十五條、第一百七十一條及中央法規標準法第十一條、第十六條之規定。原告主張本
件違反程序正義、平等及禁反言與信賴保護原則云云，核無足採，原處分洵無違誤，
一一再訴願決定，遞予維持，俱無不合。原告起訴意旨，難謂為有理由，應予駁回。
據上論結，本件原告之訴為無理由，爰依行政訴訟法第二十六條後段，判決如主文。
中    華    民    國    八十九      年      六        月      二十三    日
                    最 高 行 政 法 院  第 六 庭
                                審 判 長 法  官      徐  樹  海
                                         法  官      黃  合  文
                                         法  官      高  啟  燦
                                         法  官      蔡  進  田
                                         法  官      劉  鑫  楨
右  正  本  證  明  與  原  本  無  異
                                         法院書記官  陳  佩  玲
中    華    民    國    八十九      年      六        月    二十七      日


司法院資訊處製作；財團法人民間司法改革基金會備份。
